【裁判字號】    98,簡上,207
【裁判日期】    990112
【裁判案由】    塗銷抵押權登記
【裁判全文】
臺灣板橋地方法院民事判決             98年度簡上字第207號
上  訴  人  子○○
            丑○○
            寅○○
共      同
訴訟代理人  王振志律師
複  代理人  鄭淑婉律師
被  上訴人  癸○○○○○○○○.
            戊○○○○○○○○.
            己○○○○○○○○.
            辛○○○○○○○○.
            庚○○○○○○○○.
            丁○○○○○○○○.
            壬○○○○○○○○.
            甲○○○○○○○○.
            乙○○○○○○○○.
            丙○○○○○○○○.
上列當事人間請求塗銷土地抵押權登記事件，上訴人對於中華民
國98年9 月10日臺灣板橋地方法院三重簡易庭98年度重簡字第44
3 號第一審判決提起上訴，本院管轄簡易訴訟程序第二審之合議
庭於98年12月29日言詞辯論終結，判決如下：
    主  文
原判決廢棄。
被上訴人應就坐落台北縣林口鄉○○○段嘉溪子坑小段四三五、
四三五之一、四三五之二地號土地，於民國六十五年九月三日登
記之抵押權（登記字號：莊登字第020228號，債權額比例：全部
，擔保債權總金額：新台幣拾萬元，設定權利範圍：四分之一）
，及於民國六十五年十月十五日登記之抵押權（登記字號：莊登
字第022985號，債權額比例：全部，擔保債權總金額：新台幣拾
萬元，設定權利範圍：四分之一）辦理繼承登記後，將上開抵押
權登記予以塗銷。
第一、二審訴訟費用由被上訴人負擔。
    事實及理由
壹、程序方面：
一、被上訴人均未於言詞辯論期日到場，核無民事訴訟法第386
    條各款所列情形，爰依上訴人之聲請，由其一造辯論而為判
    決。
二、本件上訴人於原審起訴請求被上訴人應將如主文第2 項所示
    之抵押權辦理繼承登記後再予以塗銷。經原審判決駁回後，
    上訴人提起上訴請求廢棄原判決，並聲明被上訴人應將如主
    文第2 項所示之抵押權辦理繼承登記後再予以塗銷，另追加
    上訴聲明，請求如被上訴人不辦理者，得由上訴人代位辦理
    繼承登記後再予以塗銷登記（見本院卷第9 頁民事聲明上訴
    狀）。嗣於本院98年12月29日言詞辯論時，上訴人撤回關於
    請求代位辦理繼承登記後再予以塗銷登記部分，依民事訴訟
    法第446 條第1 項之規定，於法尚無不合，先予敘明。
貳、實體方面：
一、上訴人起訴主張：
  (一)系爭坐落臺北縣林口鄉○○○段嘉溪子坑小段435 、435-1
    、435-2 地號土地（下稱系爭土地），於分割前為同段435
    地號，且為訴外人林添、陳林美玉、陳丙南、林獻瑜4 人分
    別共有，每人應有部分各1/4 。而訴外人林添、陳林美玉於
    該435 地號土地分割前之65年間，即以其所有該土地應有部
    分1/4 分別向訴外人林再發（被上訴人之被繼承人）設定普
    通抵押權各新台幣（下同）10萬元（下稱系爭抵押權）。嗣
    上訴人子○○及訴外人謝茂盛向該土地共有人林獻瑜購買其
    應有部分1/4 ，之後謝茂盛之應有部分再移轉予上訴人丑○
    ○、寅○○，而上訴人子○○及訴外人謝茂盛於買受系爭（
    分割前）435 地號土地持分後，即訴請分割系爭435 地號土
    地，並於鈞院90年度訴字第2581號中與共有人達成和解。查
    訴外人林添與陳林美玉之抵押權人林再發因於系爭435 地號
    土地分割時業已死亡且未辦理繼承登記，是斯時無法取得其
    抵押權人林再發之繼承人同意而將該抵押權轉載於林添及陳
    林美玉於分割後所取得之土地上，故系爭抵押權於分割時即
    分別轉載於分割後435 、435-1 、435-2 之各宗土地上。
  (二)按「請求權，因15年間不行使而消滅。但法律所定期間較短
    者，依其規定。」，又「以抵押權擔保之債權，其請求權已
    因時效而消滅，如抵押權人，於消滅時效完成後，5 年間不
    實行其抵押權者，其抵押權消滅。」，民法第125 條、第88
    0 條定有明文，再按，民法第125 條之請求權消滅時效，自
    請求權可行使時起算；債權未定清償期者，債權人得隨時請
    求清償，此為民法第315 條所明定，是此項請求權自債權成
    立時即可行使，其消滅時效應自債權成立時起算。本件抵押
    權係分別於65年9 月3 日及65年10月15日所設定登記，抵押
    債權之清償日期分別登記為「65年8 月17日起不定期限」、
    「65年8 月30日起不定期限」，系爭抵押權應自65年8 月17
    日及65年8 月30日起計算其消滅時效，則本件抵押權所擔保
    之債權其消滅時效應於80年8 月17日及80年8 月30日即已罹
    於請求權時效而消滅。被上訴人之抵押權至遲應於85年8 月
    17日及85年8 月30日施行，惟被上訴人迄今猶未實行，是系
    爭抵押權早已於85年間即已消滅。惟系爭抵押權形式上仍登
    載於土地登記簿謄本他項權利欄上，對上訴人所取得系爭土
    地因該抵押權設定而造成經濟價值減少之妨害，上訴人自得
    依民法第821 條之規定為共有人全體之利益而本於系爭土地
    所有權人之地位依民法第767 條之妨害排除請求權訴請被上
    訴人塗銷系爭抵押權，以回復系爭土地價值之完整性。
  (三)登記實務上，僅於抵押人已清償債權，而准繼承人出具塗銷
    抵押權同意書、抵押權人之死亡除戶謄本、遺產稅繳（免）
    納證明文件予抵押人，而得免辦繼承登記逕由抵押人申請塗
    銷登記。惟本件與上開實務准得免辦繼承登記之情形尚屬有
    別，是以仍應依民法第759 條之規定，於繼承人辦理繼承登
    記後進而塗銷系爭抵押權登記。爰依民法第767 條規定，求
    為判決被上訴人應就系爭抵押權辦理繼承登記後再予以塗銷
    。原審為上訴人敗訴之判決，經上訴人不服提起上訴，並於
    本院上訴聲明：如主文第1 、2 項所示。
二、被上訴人未於本院言詞辯論期日到場，亦未提出準備書狀作
    何聲明或陳述。被上訴人於原審時則以：林再發與訴外人林
    添、陳林美玉為擔保債權所定抵押權設定契約書，標的為台
    北縣林口鄉○○○段嘉溪子坑小段435 地號，每1 債務人持
    分10000 分之3307中之4 分之1 為設定權利範圍（即各約30
    0 坪之價金，非僅10萬元），林再發及其繼承人為體諒債務
    人係叔姪關係，若未出售土地就無充裕資金清償債務，致約
    定清償日期自65年8 月17日及30日起不定期限，又一直未受
    清償，債務人亦聲明無毀約不還債之意圖，故非被上訴人等
    不履行權利，是本件抵押權不應塗銷等語，資為抗辯。
三、查上訴人主張系爭土地原為台北縣林口鄉○○○段嘉溪子坑
    小段435 地號，係訴外人林添、陳林美玉、陳丙南、林獻瑜
    4 人分別共有，每人應有部分各1/4 ，而林添、陳林美玉分
    別於65年9 月3 日及65年10月15日以上開土地之應有部分1/
    4 設定普通抵押權各10萬元，以擔保對被上訴人之繼承人林
    再發所負債務，未定有存續期間。上訴人子○○及訴外人謝
    茂盛向林獻瑜購買其應有部分1/4 ，之後謝茂盛又移轉其應
    有部分予上訴人丑○○、寅○○，嗣後系爭土地經分割為
    435 、435-1 、435-2 地號，又林再發已歿，被上訴人為其
    繼承人等情，業據上訴人提出戶籍謄本、繼承系統表、土地
    登記簿謄本、和解筆錄影本等件在卷為證，被上訴人於本院
    審理時未到場爭執，復未提出書狀作任何聲明或陳述，被上
    訴人於原審對於上訴人提出之時效抗辯，亦無任何爭執或答
    辯，自堪信上訴人之主張為真實。
四、按請求權，因15年間不行使而消滅；消滅時效，自請求權可
    行使時起算；以抵押權擔保之債權，其請求權已因時效而消
    滅，如抵押權人，於消滅時效完成後，5 年間不實行其抵押
    權者，其抵押權消滅，民法第125 條、第128 條前段、第88
    0 條分別定有明文。次按債權未定清償期者，債權人得隨時
    請求清償，民法第315 條亦有明文，是此項請求權自債權成
    立時即可行使，依民法第128 條之規定，其消滅時效，應自
    債權成立時起算，最高法院著有28年上字第1760號判例足資
    參照。觀之本件卷附之土地登記謄本，系爭抵押權設定登記
    日期分別為65年9 月3 日及65年10月15日，依抵押權從屬性
    之原則，系爭抵押權所擔保之債權請求權迄今已罹於15年之
    時效，且本件債權人林再發與其繼承人均未於前揭期間前行
    使債權，復亦未於之後5 年間行使抵押權，揆諸前揭規定及
    判例意旨，本件系爭抵押權業已消滅。
五、再按對於妨害其所有權者，得請求除去之；因繼承、強制執
    行、公用徵收或法院之判決，於登記前已取得不動產物權者
    ，非經登記，不得處分其物權，民法第767 條、第759 條定
    有明文。本件系爭抵押權既已消滅，抵押權登記之存在自係
    妨礙上訴人之所有權。又抵押權登記之塗銷，係使物權消滅
    之處分行為，是土地所有人訴請抵押權人之繼承人塗銷抵押
    權登記，應先訴請抵押權人之繼承人即被上訴人等人辦理繼
    承登記。綜上，上訴人以消滅時效完成為由，爰依民法第76
    7 條之規定訴請被上訴人就系爭抵押權登記辦理繼承登記後
    ，再予以塗銷，為有理由，應予准許。
六、從而，上訴人本於民法第767 條規定，請求被上訴人應就系
    爭抵押權登記辦理繼承登記後予以塗銷，為有理由，應予准
    許。原審為上訴人敗訴之判決，尚有未洽。上訴意旨指摘原
    判決不當，求予廢棄改判，為有理由，爰由本院予以廢棄，
    並改判如主文第2 項所示。
七、本件事證已臻明確，兩造其餘之攻擊或防禦方法，經本院審
    酌後均認與本件之結論無涉，茲不再一一論列，併予敘明。
八、結論：本件上訴為有理由，依民事訴訟法第436 條之1 第3
    項、第463 條、第385 條第1 項前段、第450 條、第78條，
    判決如主文。
中    華    民    國    99    年    1     月    12    日
                  民事第二庭    審判長法  官  陳麗玲
                                      法  官  鍾啟煌
                                      法  官  連育群
以上正本證明與原本無異
本判決不得上訴。
中    華    民    國    99    年    1     月    12    日
                            書記官  溫婷雅

司法院資訊處製作；財團法人民間司法改革基金會備份。
